臺灣高等法院刑事判決　　　　　　　　 96年度上易字第692號
　上　訴　人
　即　被　告　戊○○
　　　　　　　　　　　號
　選任辯護人　范晉魁律師
上列上訴人因詐欺案件，不服臺灣新竹地方法院 94年度易字第
330號，中華民國96年1月12日第一審判決（起訴案號：臺灣新竹
地方法院檢察署92年度偵字第3782號），提起上訴，本院判決如
下：
    主  文
原判決關於戊○○部分撤銷。
戊○○連續意圖為自己不法之所有，以詐術使人將本人之物交付
，處有期徒刑壹年，減為有期徒刑陸月，如易科罰金，以銀元
佰元即新台幣玖佰元折算壹日。
    事  實
一、戊○○明知其非新竹縣寶山鄉○○段740、742地號（下稱寶
    中段740、742地號）之所有權人，亦未經所有權人之同意或
    授權，竟基於意圖為自己不法所有之概括犯意，於民國（下
    同）90年4、5月間，於金融機構之提款機旁放置廣告傳單，
    並委請不知情之工讀生架設網頁，佯稱販售築夢園區、含鋼
    構小木屋、水電，免代書費，總價金為新臺幣（下同） 150
    萬元，面積32.5坪等語，嗣有甲○○在金融機構之提款機旁
    取得戊○○所擺放之傳單，甲○○並轉知其弟乙○○，其等
    先後與戊○○聯絡。戊○○竟趁其等二人均無購屋經驗，且
    急欲購屋，遂帶甲○○、乙○○姊弟至位於新竹縣寶山鄉○○段740、742地號即新竹縣寶山交流道旁之竹筍園（下稱竹
    筍園），向其二人佯稱該竹筍園即為將來興建小木屋之預定
    地，使其二人陷於錯誤，分別於90年5月3日、同年月11日至
    戊○○位於新竹市○○路之居所簽約，戊○○當時並告知預
    定興建小木屋之土地為其所提示坐落於新竹縣寶山鄉○○段
    660地號（下稱寶中段660地號）土地之權狀，所有權人為其
    子楊清華、楊挺隆所有（實際上楊清華、楊挺隆僅為共有人
    ），甲○○、乙○○二人遂與在場不知情之楊清華簽訂不動
    產買賣契約書（楊挺隆同時授權楊清華代為簽約），甲○○
    並先後給付價金 80萬元、乙○○則於簽約時給付1萬元、同
    年月14日匯款9萬元、嗣陸續分4次共匯款60萬元，總計給付
    70  萬元。又徐永傳即丙○○之夫在網路見到上開關於築夢
    園之廣告，遂與戊○○聯絡後，戊○○承前開意圖為自己不
    法所有之概括犯意，並委由不知情之楊清華搭載丙○○、徐
    永傳一同至竹筍園處，亦向其二人佯稱該地為將來興建小木
    屋之預定地，使丙○○陷於錯誤，於 90年6月16日至戊○○
    位於東大路之居所，與不知情之揚挺隆（另由檢察官為不起
    訴處分）簽訂不動產買賣契約書，丙○○並向銀行貸款，先
    後給付70萬元價金予戊○○。嗣因戊○○一再推託該土地遭
    徵收等種種理由無法動工，經丙○○向新竹市東區調解委員
    會申請調解後送請法院核定，而戊○○仍未依調解內容履行
    ，丙○○遂聲請強制執行並到場指界，乙○○亦從戊○○口
    中得知丙○○亦有買受小木屋而取得聯繫，乙○○、甲○○
    遂與丙○○一同前往指界，其等三人先行指出竹筍園之位置
    ，惟經地政人員告知後，始知其等三人於簽約時認為購買房
    屋之土地即寶中段 660地號，並非戊○○佯稱建屋處所之竹
    筍園，而係在與竹筍園相距達約 354公尺遠無路可達之偏僻
    處，且戊○○所佯稱建屋處所之竹筍園實際係鍾乾祿、曾劍
    煌所共有之同段740地號土地，及國有之同段742地號土地，
    至此三人始知受騙。
二、案經甲○○、乙○○、丙○○訴由臺灣新竹地方法院檢察署
    檢察官偵查起訴。
    理  由
一、訊據上訴人即被告戊○○供承有於90年4、5月間，計畫在非
    其所有位於寶中段740、742地號之竹筍園上興建集村農舍，
    即以販售築夢園區為廣告，僱請工讀生發送廣告宣傳單及架
    設網頁，而於告訴人甲○○、乙○○及丙○○經由該廣告傳
    單與其接洽時，其並帶同告訴人甲○○、乙○○及丙○○前
    往上開擬蓋農舍之竹筍園現場查看，嗣並與告訴人甲○○、
    乙○○、丙○○等人簽約並收受渠等所交付之上述價款等事
    實，惟否認有何詐欺犯行，辯稱：伊要興建農舍的土地是別
    人委託賣的土地，地主是曾劍煌，曾劍煌委託丁○○、曾瑞
    統及伊先生楊敏石賣地，曾劍煌的土地就是位在新竹縣寶山
    鄉○○○○道旁之竹筍園，臨大馬路邊，伊沒有跟乙○○等
    人說土地不是伊所有的，但也沒有說是伊所有的，該築夢園
　　建案是要以集村興建農舍之方式，伊本來就有計畫要把曾劍
  　煌的土地買下來蓋房屋，帶乙○○等人去現場看的地都是在
    集村範圍內，但因為部分土地被徵收而停止集村計畫，無法
    興建房屋，伊沒有欺騙告訴人之意思云云。惟查：
(一)90年4、5月間，告訴人甲○○、乙○○、丙○○等人因見被
　　告戊○○所散發販售築夢園區之廣告傳單，因而與被告聯繫
  　，並由被告帶同其等前往現場看土地位置（即原審卷第 9頁
    編號五、六之照片）後，即先後於同年5月3日、同年月11日
    、同年 6月16日在被告位於東大路之居所，與被告簽訂不動
    產買賣契約書，告訴人甲○○、乙○○及丙○○並依約分別
    給付 80萬元、70萬元及80萬元之價金，嗣被告以寶中段660
    地號之土地遭徵收為由而未興建小木屋，經告訴人丙○○申
    請新竹市東區調解委員會調解後，送請法院核定，而被告仍
    未依調解內容履行，經告訴人丙○○聲請法院強制執行並偕
    同告訴人乙○○、甲○○等人一同至現場指界時，經地政人
    員告知後，始知竹筍園並非寶中段 660地號土地，而係同段
    740、742地號之土地等情，此據告訴人甲○○、乙○○及丙○○指述綦詳在卷，並為被告所不否認，且有該販售小木屋
    之廣告傳單、不動產買賣契約書及同意書各 3份、築夢園區
    ○區○○道商圈招商簡圖、整體平面規劃圖、新竹市東區調
    解委員會調解書、台灣新竹地方法院民事執行處 92年7月11
    日新院昭文 92年執字第111號通知、台灣新竹地方法院民事
    執行處92年度執字第111號強制執行事件92年2月14日、同年
    5月1日查封不動產筆錄、築夢園小木屋網頁廣告登記資料、
    寶中段 660地號土地登記謄本、地籍圖、異動索引、被告戊○○個人土地總歸戶清冊、經濟部水利署第二河川局 94年1
    月 4日函附新竹縣客雅溪華邦社區護岸工程用地徵收、更正
    徵收土地清冊、新竹縣竹東地政事務所東地所測鄧字第0930
    007735號函附寶中段740、742、660、661地號地籍圖各乙份
    等在卷可參。
(二)依告訴人即證人乙○○於原審法院審理時具結證稱：被告帶
    我們到現場，當時交流道尚未蓋好，被告告訴我們說這是集
    村，旁邊是寶山交流道，那塊土地是在大馬路邊，大馬路是
    四線道，他指的那塊土地是竹筍園，伊覺得地點不錯。被告
    是說那塊土地是他們家的，在現場沒有給我們看土地所有權
    狀，因為當時伊尚未決定。後來甲○○與伊一起去找被告，
    當時戊○○有拿一張影印的比較破爛的權狀給我們看，上面
    所有人好像有好幾個人的名字，被告說他先生在中華電信上
　　班，兩個兒子分別就讀高醫、中興大學，被告本身是土地代
  　書，我們覺得他們家庭很單純，所以就沒有再深究... 我們
    就是很相信被告戊○○，而且契約上基地旁邊有一條大馬路
    ，所以我們認定購買的房子就在馬路旁邊，當時戊○○說要
    作集村的方式，並說已經賣掉30間，叫伊先選，人數滿了以
    後就可以開發，購屋時並不知道被告要以何種方式蓋屋，伊
    只是依照合約付款云云（見原審卷第265頁至267頁）；證人
    甲○○於原審法院審理時亦證稱：被告帶我們去看那塊土地
    時，並沒有說那塊土地不是將來要蓋房子的土地，他帶我們
    去看的土地很好，旁邊有大馬路，土地很寬，而且說房子就
    是要蓋在那裡，簽約時被告並沒有提及集村之事，是之後被
    告打電話告訴伊說做成集村比較好云云（見原審卷第 275至
    277 頁）；另告訴人即證人丙○○於原審法院審理時具結證
    稱：被告帶我去看的土地就是竹筍園那塊土地，簽約時伊就
    認為蓋房子的土地就是那塊土地，被告說20戶以上就可以一
    起蓋房子，因為伊也不董，而因伊第一次買房子就相信她云
    云（見原審卷第280頁至第283頁），而經臺灣新竹地方法院
    檢察署檢察官函囑新竹縣竹東地政事務所辦理「寶山鄉○○
    段六六Ｏ地號」土地指界，經函覆稱：本案經會同員警、告
    訴人及被告現場指界，告訴人所指土地位於寶中段740、742
    地號附近一帶，被告所指土地位於寶中段660、661地號土地
    一帶，並檢附寶山鄉○○段740、742、660、661地號地籍圖
    ，有新竹縣竹東地政事務所東地所測鄧字第0930007735號函
    在卷可參（見偵查卷第15 9、160頁），並有指認相片8幀在
    卷可稽（見原審卷第 7頁至第10頁），被告亦不否認帶同告
    訴人乙○○等人至現場所指將來蓋集村農舍小木屋之靠近道
    路旁之寶中段740、742地號土地非其所有，是本件被告係向
    告訴人乙○○等人表示擬在上揭寶中段740、742地號土地興
    建集村農舍，應堪認定。惟告訴人乙○○等與被告戊○○簽
    訂不動產買賣契約後，被告係將其子楊清華、楊挺隆與其他
    人共有之同段660地號之部分土地持分過戶予告訴人等人，
    已與被告所供擬興建集村農舍販售之土地位置不符。
(三)被告戊○○雖一再辯稱欲興建集村農舍販售，惟查依農業用
    地興建農舍辦法規定，聲請興建農舍之申請人應為農民，其
    申請興建農舍之農業用地，扣除興建農舍土地面積後，供農
    業生產使用部分應為完整區塊，且其面積不得低於該宗農業
    用地面積百分之九十，而以集村方式興建農舍，應一次集中
    申請，並以二十戶以上之農民為起造人，共同在相毗連之農
    業用地整體規劃興建農舍，即農舍之建築基地應完整連接，
    不得零散分布，又農舍坐落之農業用地，應有道路通達，此
    有該辦法影本附卷可參，茲查上揭寶山鄉○○段 660地號土
    地，被告之子楊清華、楊挺隆僅係其中之共有人而已，被告
    並以楊挺隆之持分設定三百萬元抵押權予楊婕姝等情，有該
    土地登記謄本在卷可參，另依該土地之地籍圖所示，該 660
    地號土地並無道路通達，是被告雖將楊清華所持有 660地號
    土地部分持份過戶予告訴人等人，以此土地所坐落之位置及
    告訴人所持有土地之面積，而依上揭農業用地興建農舍辦法
    規定，被告又如何以告訴人等人為起造人而聲請興建集村農
    舍，又系爭寶中段 740地號土地係鍾乾祿、曾劍煌所共有，
　　而依被告於本院審理時供稱並未與曾劍煌等人接洽土地購買
  　事宜暨未告知欲在該筆土地上興建農舍乙事云云，證人曾劍
    煌於原審法院審理時亦到庭證稱：伊是有委託伊伯父曾瑞統
    出售位於新竹縣寶山鄉○○段之土地，因為這些是農地，他
    說有人想買，伊就委託他賣了，後來土地也是經由伊伯父介
    紹賣出，聽說是在科學園區作堆高機，買來放機具用的云云
    （見原審卷第286、287頁），證人曾劍煌並無有於其土地上
    興建集村農舍之意，另證人即同受委託仲介土地買賣之丁○○於本院96年7 月20日審理時亦證稱：伊介紹土地買賣時，
    曾劍煌並沒有說要蓋集村農舍販售，附近土地之地主也沒有
    說要蓋集村農舍，被告亦無與伊提過要蓋集村農舍云云，是
    系爭寶中段 740地號土地並無欲興建集村農舍之情事，而被
    告亦無購得該土地並聲請於系爭 740地號土地興建集村農舍
    ，另同段 742地號土地係屬國有土地，被告實亦無取得該筆
　　土地所有權，又從何於該土地上興建集村農舍，是本件被告
  　實際並無從於系爭740、742地號土地興建集村農舍，而其於
    告訴人乙○○等人簽訂不動產買賣契約後，雖將其子楊清華
    及楊挺隆與他人共有之系爭 660地號土地過戶部分持分予告
    訴人范楊焜等人，惟依該 660地號所座落之位置，土地之登
    記狀況及告訴人乙○○等人所擁有之土地持分等，依上揭農
    業用地興建農舍辦法規定，亦無從興建集村農舍，詎被告於
    簽約時並未明白告知告訴人等集村農舍之興建方式，亦未說
    明集村農舍興建之相關資格，卻一再表明其為專業代書身分
    ，會處理相關房屋興建事宜，使告訴人等心生信賴，而陷於
    錯誤，惟被告實無從於上開土地上興建集村農舍，其有對告
    訴人等施用詐術，實堪認定。而被告嗣未能依約興建集村農
    舍，惟竟迄仍未分文償還告訴人等所交付之價款，亦足認被
    告有不法所有之意圖。
(四)被告戊○○雖另辯稱因為寶中段 660地號土地有部分被徵收
    ，所以遲遲無法動工云云，惟依經濟部水利署第二河川局函
    覆之「新竹縣客雅溪華邦社區護岸工程」用地徵收、更正徵
    收土地清冊各乙份觀之，被告戊○○所指稱之寶中段 660地
    號，並未在徵收範圍內，此有該局94年1月4日水二工字第09
    301014790 號函附卷可佐，是被告戊○○此部分之辯解，亦
    不可採。至於被告戊○○辯稱伊先生有受地主曾劍煌之委託
    ，所以伊有權代為販售云云，惟依被告戊○○提出之委託書
    （見原審卷第 193頁），曾劍煌所有委託出售之土地有13筆
    ，並無寶中段 740地號之土地，其中11筆坐落在新竹縣寶山
    鄉○○段， 2筆土地雖坐落在新竹縣寶山鄉○○段，然係分
    別坐落在寶中段638、639地號，而被告戊○○帶同告訴人等
    前往觀看土地位置則坐落在寶中段740、742地號土地之竹筍
    園，並非上開曾劍煌所有之同段638、639地號之土地，且二
    者之間相距亦有數十公尺遠，並有同段 640地號土地夾雜其
    間，有新竹縣竹東地政事務所95年11月8日東所資威字第095
    0005851號函檢送之地籍參考圖在卷可參（見原審卷第203頁
    ），足證被告戊○○此部分所辯，亦非可採。被告戊○○雖
    又辯稱係因地號測量時錯誤，這個地號伊不認同，伊認為帶
    告訴人去看的土地是曾劍煌委託楊敏石販售的土地云云，惟
    被告戊○○帶同告訴人等前往之竹筍園，經地政機關人員指
    界後確為寶中段740、742地號，以被告戊○○係專業代書資
    格，如受託出售土地，豈有不知土地位置位於何處之理，是
    被告戊○○此部分之辯解，顯與常情有違，實非可採。
　綜上所述，被告戊○○確有施用詐術，帶同告訴人等至竹筍園
  處，佯稱交通便利之竹筍園土地即為將來興建小木屋之預定地
  ，並以自身具有專業代書之資格，家庭背景單純，使告訴人陷
  於錯誤，訂立契約後交付部分之買賣價金，而被告則於簽約後
  移轉位於偏僻地區○○○段660地號土地之持分予告訴人等，
  以為搪塞，並一再以土地被徵收為由拒不履行契約，且拒不退
  還價金，被告戊○○詐欺取財之犯行，事證明確，洵堪認定。
二、核被告戊○○所為，係犯刑法第339條第1項之詐欺取財罪。
    又刑法第339條第1項所定罰金刑部分，依罰金罰鍰提高標準
    條例第1條第1項前段規定，原規定就其原定數額提高十倍，
    茲依刑法施行法第1條之1規定中華民國94年1月7日刑法修正
    施行後，刑法分則編所定罰金之貨幣單位為新臺幣，而94年
　　1月7日刑法修正時，刑法分則編未修正之條文定有罰金者，
  　自94年1月7日刑法修正施行後，就其所定數額提高為三十倍
    。本次94年1月7日刑法修正時，刑法第339條第1項並未為修
    正，而依上揭規定，就罰金刑部分之貨幣單位改為新台幣，
    因而就其所定罰金數額提高為三十倍，惟實際上刑法第 339
    條第 1項詐欺取財罪之構成要件及法定刑並未變更，自無有
    利或不利而為新舊法比較適用之問題，附此敘明。而查被告
    行為後，刑法第56條連續犯之規定，業於94年2月2日修正公
    布刪除，並於95年7月1日施行，本件被告基於概括犯意，以
    相似之手段，在緊接之時間，先後三次觸犯構成要件相同之
    詐欺取財犯行，依修正前刑法第56條之規定，本應依連續犯
    之規定論以一連續詐欺取財罪，惟因行為後新法業已刪除連
　　續犯之規定，此刪除雖非犯罪構成要件之變更，但顯已影響
  　行為人刑罰之法律效果，自屬法律有變更，依刑法第2條第1
    項規定，比較新、舊法結果，仍應適用較有利於被告之行為
    時法即舊法，論以連續犯之一連續詐欺取財罪。原審以被告
    上述犯行事證明確，予以論罪科刑，固非無見，惟查本件被
    告所犯時間係在 96年4月24日以前，合於中華民國96年罪犯
    減刑條例第 2條第1項第3款減刑之規定，原審未及依法為減
    刑，尚有未洽，又被告帶同告訴人乙○○等人至現場所指將
    來蓋集村農舍小木屋之土地係在靠近道路旁之寶中段 740、
    742 地號，此新竹縣竹東地政事務所人員會同告訴人等至現
    場指界時，告訴人所指土地位置係位於寶中段740、742地號
    附近一帶，原審認被告係向告訴人等佯稱建屋處所之竹筍園
    除同段740地號土地，另為國有之同段『743地號』土地，核
    與事實不符，同有未洽，是被告上訴意旨猶否認本件犯行，
    固無理由，惟原判決關於被告戊○○部分既有可議之處，自
    應由本院予以撤銷改判，爰審酌被告之素行、犯罪之動機、
    目的、手段，因而所詐得之款項，所致生之危害，迄仍未退
    還告訴人等所交付之價金及犯罪後之態度等一切情狀，仍量
    處有期徒刑1年，並依中華民國 96年罪犯減刑條例第2條第1
    項第3款之規定減為有期徒刑6月。而查被告行為後，刑法第
    41 條業已修正，並於於94年2月2日經總統公布，於95年7月
    1日施行，修正前刑法第41條第1項前段規定：「犯最重本刑
    為5年以下有期徒刑以下之刑之罪，而受6個月以下有期徒刑
    或拘役之宣告，因身體、教育、職業、家庭之關係或其他正
    當事由，執行顯有困難者，得以1元以上3元以下折算一日，
    易科罰金。」，又行為人行為時之易科罰金折算標準，依修
    正前罰金罰鍰提高標準條例第 2條前段（現已刪除）規定，
    就其原定數額提高為100倍折算1日，則被告行為時之易科罰
    金折算標準，應以銀元300元折算1日，經折算為新臺幣後，
    應以新臺幣900元折算為1日。惟95年7月1日修正公布施行之
    刑法第1條第1項前段則規定：「犯最重本刑為五年以下有期
    徒刑以下之刑之罪，而受六個月以下有期徒刑或拘役之宣告
    者，得以新臺幣一千元、二千元或三千元折算一日，易科罰
    金。」，比較修正前後之易科罰金折算標準，以95年7月1日
    修正公布施行前之規定，較有利於被告，依刑法第2條第1項
    之規定，暨依適用法律不宜割裂原則，自同應適用修正前刑
    法第41條第1項前段規定，諭知易科罰金之折算標準。
據上論斷，應依刑事訴訟法第369條第1項前段、第364條、第299
條第1項前段，刑法第 2條第1項前段、修正前刑法第56條、刑法
第 339條第1項、修正前刑法第41條第1項前段，中華民國96年罪
犯減刑條例第2條第1項第3款、第7條，罰金罰鍰提高標準條例第
1條前段、廢止前罰金罰鍰提高標準條例第2條，判決如主文。
本案經檢察官吳慧蘭到庭執行職務。
中　　華　　民　　國　　96　　年　　8　　月　　3　　日
 　　　　　 刑事第五庭    審判長法　官　吳  敦
                                法　官　吳啟民
                                法　官　張傳栗
以上正本證明與原本無異。
不得上訴。
                                書記官  李佩真
中　　華　　民　　國　　96　　年　　8 　　月　　3 　　日
附錄：本案論罪科刑法條全文
中華民國刑法第339條第1項
意圖為自己或第三人不法之所有，以詐術使人將本人或第三人之
物交付者，處5年以下有期徒刑、拘役或科或併科1千元以下罰金
。
